---
title: "ボーリングデータXMLからのデータ抽出"
format: 
  html:
    code-fold: true  # デフォルトでコード折りたたみ
    execute: 
      message: false
      warning: false
  pdf:
    pdf-engine: xelatex
    documentclass: bxjsarticle  # 日本語用のクラス
    classoption: [pandoc, ja=standard] # 日本語設定を標準化
    echo: false
editor: visual
---

## サンプルデータからの抽出テスト

国土地盤情報検索サイト KuniJiban　所載のデータを利用してデータの抽出の試行を行う。

国土交通省 東北地方整備局 仙台河川国道事務所 が実施した、「増田地区交差点他設計業務」のデータを利用する。

### ボーリング柱状図

ボーリング柱状図は以下の通り。

[柱状図PDF（増田地区）を確認する](https://www.kunijiban.pwri.go.jp/viewer/column/?id=241923)

```{r}
# 初期設定
library(here)
library(xml2)
library(magrittr)

# --- ディレクトリ設定 ---
# ファイルがプロジェクト直下の "data/raw" にある場合の指定
DATA_PATH_raw <- here("data", "raw")
```

### データ抽出

はじめにXMLデータを読み込む。

```{r}
# ファイルの読み込み
# xml2はShift-JISも自動で判別して読み込んでくれます
doc <- read_xml(here(DATA_PATH_raw,  "sample_boring_masuda.xml"))

# 1. 調査名を取得する（タグ名：調査名）
project_name <- xml_find_first(doc, ".//調査名") %>% xml_text()
print(paste("調査名:", project_name))
```

いくつか代表的なデータを抽出してみる。

```{r}
# 2. すべての岩石名をリストとして取得する（タグ名：岩石土区分_岩石土名）
rocks <- xml_find_all(doc, ".//岩石土区分_岩石土名") %>% xml_text()
# print("出現する岩石:")
# print(rocks)
cat("出現する岩石:", rocks, "\n")

# 3. 標高を取得して数値に変換する（タグ名：孔口標高）
elevation <- xml_find_first(doc, ".//孔口標高") %>% xml_text() %>% as.numeric()
print(paste("孔口標高:", elevation, "m"))

# --- 応用：地層と下端深度を表形式にする ---
library(dplyr)
strata_table <- data.frame(
  depth = xml_find_all(doc, ".//岩石土区分_下端深度") %>% xml_text() %>% as.numeric(),
  rocks  = xml_find_all(doc, ".//岩石土区分_岩石土名") %>% xml_text()
)
print("地層構成表:")
print(strata_table)
```

### タグの確認

代表的なデータの抽出が可能であることが分かった。ところでXMLファイルは多くのタグが深い階層を成しているため、どのようなタグが含まれているか確認することが困難である。 よって、XMLファイルに含まれるタグを全て抽出してみる。

```{r}
# XML内の全ノード名（タグ名）を抽出して重複を除く
all_tags <- doc %>% 
  xml_find_all(".//*") %>% 
  xml_name() %>% 
  unique() %>% 
  sort()

# 一覧を表示
print(all_tags)
```

次にタグを階層ごとに表示してみる。

```{r}
library(xml2)
library(purrr)

# 階層構造を再帰的に表示する関数
display_structure <- function(node, level = 0) {
  # 現在のノード名を取得
  node_name <- xml_name(node)
  
  # インデントを付けて表示
  cat(rep("  ", level), "- ", node_name, "\n", sep = "")
  
  # 子要素があれば、さらに深く潜る（ただし重複表示を避けるため最初の1つ目だけを代表とする）
  children <- xml_children(node)
  child_names <- unique(xml_name(children))
  
  walk(child_names, function(name) {
    # 各タグの最初のサンプルだけを辿って構造を見せる
    first_child <- xml_find_first(node, name)
    display_structure(first_child, level + 1)
  })
}

# 実行（docは読み込み済みのXMLデータ）
display_structure(xml_root(doc))
```

まずはシンプルなN値折れ線グラフを描いてみる。

```{r}
#| message: false
#| warning: false

library(tidyverse)
library(xml2)
library(here)
library(showtext)

# 日本語フォントの設定
font_add_google("Noto Sans JP", "noto")
showtext_auto()

# 1. データの読み込み
# here() でプロジェクト内のファイルを指定
#doc <- read_xml(here("data", "processed", "sample_boring_masuda.xml"))

# 2. N値データの抽出
n_profile <- data.frame(
  depth = xml_find_all(doc, ".//標準貫入試験_開始深度") %>% xml_text() %>% as.numeric(),
  n_value = xml_find_all(doc, ".//標準貫入試験_合計打撃回数") %>% xml_text() %>% as.numeric()
)

# 3. グラフの作成
ggplot(n_profile, aes(x = n_value, y = depth)) +
  geom_path(color = "darkblue", linewidth = 0.8) + 
  geom_point(color = "darkblue", size = 2) +    
  scale_y_reverse(breaks = seq(0, 10, 1)) +     
  scale_x_continuous(limits = c(0, 50), breaks = seq(0, 50, 10)) + 
  labs(
    title = paste(project_name,  "N値プロファイル"),
    subtitle = "標準貫入試験結果",
    x = "N値（回）",
    y = "深度 (m)"
  ) +
  theme_minimal(base_family = "noto") +
  theme(
    panel.grid.minor = element_blank(),
    plot.title = element_text(face = "bold")
  )

```

岩石土質境界を水平線として追加してみる。

```{r}
#| message: false
#| warning: false

# 1. データの再抽出と中点の計算
boundaries <- xml_find_all(doc, "//*[contains(local-name(), '岩石土区分_下端深度')]") %>% xml_text() %>% as.numeric()
soils <- xml_find_all(doc, "//*[contains(local-name(), '岩石土区分_岩石土名')]") %>% xml_text()

strata_data <- data.frame(
  lower = boundaries,
  soil_name = soils
) %>%
  mutate(
    # 一つ前の下端深度を「上端（upper）」とする。最初の層の上端は0。
    upper = lag(lower, default = 0),
    # 層の中央値を計算
    midpoint = (upper + lower) / 2
  )

# 2. 作図
ggplot() +
  # N値の折れ線
  geom_path(data = n_profile, aes(x = n_value, y = depth), color = "darkblue", size = 0.8) +
  geom_point(data = n_profile, aes(x = n_value, y = depth), color = "darkblue", size = 2) +
  
  # 地質境界の水平線（赤線）
  geom_hline(data = strata_data, aes(yintercept = lower), 
             color = "red", linetype = "dashed", size = 0.5) +
  
  # 地層名の表示（中点に配置）
  geom_text(data = strata_data, aes(x = 48, y = midpoint, label = soil_name), 
            family = "noto", hjust = 1, color = "darkgreen", size = 3.5) +
  
  scale_y_reverse(limits = c(max(strata_data$lower), 0)) +
  scale_x_continuous(limits = c(0, 50)) +
  labs(title = paste(project_name, "岩石土境界付きN値プロファイル"),
       x = "N値", y = "深度 (m)") +
  theme_minimal(base_family = "noto")


```

背景色を付けてみる。

```{r}
#| message: false
#| warning: false

# 1. 塗り分け用の色設定（土質名に合わせて調整）
# 実際のデータに含まれる土質名に合わせて適宜追加してください

soil_colors <- c(
  # --- 礫・砂系（温色系で強固なイメージ） ---
  "盛土（砂礫）"      = "#FFD700", # ゴールド（人工的な礫質土）
  "砂礫"              = "#FFA500", # オレンジ（代表的な礫質土）
  "礫混り粗砂"        = "#EEE8AA", # ペールゴールデンロッド（粗い砂）
  "礫混り細砂"        = "#F0E68C", # カーキ（やや細かい砂）
  "シルト混り細砂"    = "#D2B48C", # タン（シルトが混じり少し濁った砂）

  # --- 粘土・シルト・有機物系（寒色・暗色系で軟弱なイメージ） ---
  "有機物混り粘土"    = "#556B2F", # ダークオリーブ（有機物特有の暗緑色）
  "礫混り粘土"        = "#B0C4DE", # ライトスチールブルー（粘土ベースに礫）
  "シルト"            = "#C0C0C0",  # シルバー（標準的なシルト）

  "表土" = "#E6E6E6",         # 薄いグレー
  "シルト" = "#CCCCCC",       # グレー
  "砂混り礫" = "#FFFACD",     # レモン色
  "岩盤" = "#DEB887",         # 茶色（ビスク）
  "風化岩" = "#F4A460"        # 砂礫風の色

)

# 2. 作図
ggplot() +
  # 地層の背景塗り分け (geom_rect)
  # xmin/xmaxを0〜50にすることで、N値グラフの背景全体を塗る
  geom_rect(data = strata_data, 
            aes(xmin = 0, xmax = 50, ymin = upper, ymax = lower, fill = soil_name), 
            alpha = 0.4) + # N値の線が見えるよう透明度を調整
  
  # 地質境界の水平線
  geom_hline(data = strata_data, aes(yintercept = lower), 
             color = "gray40", linetype = "solid", linewidth = 0.3) +
  
  # 地層名ラベル（右端に配置）
  geom_text(data = strata_data, aes(x = 49, y = midpoint, label = soil_name), 
            family = "noto", hjust = 1, color = "black", size = 3, fontface = "bold") +
  
  # N値の折れ線（最前面に描画）
  geom_path(data = n_profile, aes(x = n_value, y = depth), 
            color = "darkblue", linewidth = 1) + 
  geom_point(data = n_profile, aes(x = n_value, y = depth), 
             color = "darkblue", size = 2) +    
  
  # 色の設定
  scale_fill_manual(values = soil_colors) +
  
  # 軸と外観の設定
  scale_y_reverse(expand = c(0, 0)) + # グラフの上下の余白をなくす
  scale_x_continuous(limits = c(0, 50), position = "top") + # N値軸を上側に配置（柱状図の慣習）
  labs(title = paste0("地質構成とN値プロファイル（",project_name,")"),
       x = "N値", y = "深度 (m)", fill = "土質区分") +
  theme_minimal(base_family = "noto") +
  theme(
    panel.grid.major.x = element_line(color = "white"),
    panel.grid.minor = element_blank(),
    legend.position = "right"
  )
```

別バージョン

```{r}
# ggplot2のgeom_rect（四角形）を使って地層を塗り分ける
ggplot() +
  geom_rect(data = strata_data, 
            aes(xmin = 0, xmax = 50, ymin = upper, ymax = lower, fill = soil_name), 
            alpha = 0.3) + # 透明度を上げてN値を見やすく
  scale_fill_brewer(palette = "Set3", name = "地層名") +
  # ここに以前のN値プロットを重ねる
  geom_path(data = n_profile, aes(x = n_value, y = depth)) +
  scale_y_reverse()
```

```{}
```
